【裁判字號】    94,重訴,124
【裁判日期】    951211
【裁判案由】    清償借款
【裁判全文】
臺灣新竹地方法院民事判決             94年度重訴字第124號
原      告  丙○○
訴訟代理人  潘秀華律師
複代理人    魏翠亭律師
複代理人    乙○○
被      告  張德麟即李玉鳳遺產管理人
訴訟代理人  徐國楨律師
複代理人    丁○○
上列當事人間清償借款事件，本院於民國95年11月14日辯論終結
，判決如下：
    主      文
被告應給付原告新台幣伍萬元，及自民國九十四年九月十日起至
清償日止，按年息百分之五計算之利息。
原告其餘之訴駁回。
訴訟費用由被告負擔百分之一，餘由原告負擔。
本判決第一項得假執行。
原告其餘假執行之聲請駁回。
    事實及理由
甲、程序方面
    按訴狀送達後，原告不得將原訴變更或追加他訴。但有下列
    各款情形之一者，不在此限：一、被告同意者；七、不甚礙
    被告之防禦及訴訟之終結者；被告於訴之變更或追加無異議
    ，而為本案之言詞辯論者，視為同意變更或追加，民事訴訟
    法第二百五十五條第一項第一款、第七款及第二項定有明文
    。查，本件原告起訴時，原係本於消費借貸之法律關係，請
    求：被告應給付原告新台幣（下定）6,787,358元及自起訴
    狀繕本送達翌日起至清償日止，按年息百分之五計算之利息
    ；嗣被告於九十四年十二月二十三日言詞辯論期日，另追加
    依合建之法律關係，並追加其聲明，其先位訴之聲明為：被
    告應給付原告6,787,358元及自起訴狀繕本送達翌日起至清
    償日止，按年息百分之五計算之利息，備位訴之聲明為：被
    告應將其所有、坐落新竹市○○段○○段三七六地號土地（
    以下簡稱系爭三七六地號土地）及其上建物即門牌號碼新竹
    市○○路九巷四弄四十六號房屋（即新竹市○○段○○段五
    九九建號，以下簡稱系爭五九九建號房屋）（以上之房屋及
    土地簡稱系爭房地）之所有權移轉予原告。而被告就原告上
    開訴之追加，並無異議而進行本案之言詞辯論（見九十四年
    十二月二十三日、九十五年一月十日言詞辯論筆錄），已視
    為同意原告上開之追加，且原告上開訴之追加，尚無礙於被
    告之防禦及訴訟之終結，是依首開之規定，原告上開訴之追
    加，程序上應予准許，合先敘明。
乙、實體方面
一、原告主張：
(一)、先位之訴部分（即借貸關係主張部分）：
１、緣被繼承人李玉鳳於生前即八十五年起陸續向原告借款，直
    至九十年年初借貸之金額已達六百七十八萬七千三百五十八
    元，其中五百六十萬元之借款，乃係因李玉鳳原於八十五年
    七月十九日與原告簽訂合建契約，由李玉鳳提供其所有之系
    爭三七六、三七六之一地號二筆土地供原告在上面興建二棟
    三層樓房屋，原告則提供建築資金並負責興建房屋，雙方並
    約定於建築完成後各分得一棟房屋及基地，且為擔保原告之
    權益，李玉鳳乃同意並於八十五年七月三十一日與原告簽訂
    「抵押借貸」契約，約定其向原告借貸五百六十萬元（證人
    甲○○並為該抵押借貸契約之保證人），以供其建築房屋。
    又其中之0000000元之借款，乃係李玉鳳向原告借貸
    該金額，以供其房屋二次施工即增建工程款之用，另五萬元
    之借款，則係李玉鳳於九十年初因車禍受傷向原告借貸供作
    醫療費用，而前述雙方間之借貸關係有原告所提出、由李玉
    鳳先後於八十五年七月三十一日書立之「抵押借貸」契約、
    八十七年一月五日書立之「李玉鳳房屋二次工程增加部份及
    各項應付而未付款項請款單」（以下簡稱請款單）影本各一
    份可憑。又前述之借款，其中五百六十萬元部分，被繼承人
    李玉鳳與原告約定還款日期為八十七年六月一日，詎被繼承
    人李玉鳳於期限屆至並未返還該筆五百六十萬元之款項，且
    其餘之借款直至被繼承人李玉鳳於九十年六月十六日死亡時
    ，仍未有分文之清償，被繼承人李玉鳳實已違反民法第四百
    七十八條借用人返還借用物之義務，而因李玉鳳依法並無繼
    承人，經本院以92年度財管字第16號民事裁定指定被告為被
    繼承人李玉鳳之遺產管理人，原告即委由律師於93年2月16
    日函知被告上情，並請求被告應於5日內清償前開債務，惟
    被告遲至同年5月18日始回函原告，並否認原告之上開借款
    債權存在，惟查，被繼承人李玉鳳既積欠原告前開債務且屆
    期未清償，而被告係被繼承人李玉鳳之遺產管理人，自應代
    償被繼承人李玉鳳之上開借款債務。
２、從被繼承人李玉鳳於先前曾將其之身分證正本、印鑑證明正
    本及系爭房地之所有權狀正本交付予原告收執，以作為其前
    述向原告借款清償之保證之情形，足徵原告與被繼承人李玉
    鳳間，確實存有前述借貸關係無疑。
３、雖證人甲○○曾於九十四年十一月二十九日庭訊時，證稱原
    告與被繼承人李玉鳳間並無借貸關係存在云云，惟以證人甲○○於作證時，就其負有保證責任之該「抵押借貸」契約之
    文書中，被繼承人李玉鳳簽名之真正與否，其竟陳稱不知情
    ，核與被告所自承該文書上李玉鳳之簽名係真正乙節，有所
    不同，可見其就此已有所隱瞞，且其又係本件之關係人，是
    其之證詞實不足採。
４、對被告抗辯所為之陳述：
  雖被告引用證人甲○○之證述內容，辯稱李玉鳳生前不但未
    積欠原告借款債務，反而依前述合建契約，原告尚須支付李
    玉鳳七十萬元，惟原告迄未支付該款項予李玉鳳，係原告積
    欠李玉鳳七十萬元債務云云，惟查，依前述合建契約附記事
    項第二項，業已將原告於房屋興建完成後應給付予被繼承人
    李玉鳳700,000元部分之條文刪除，並有原告及被繼承人李
    玉鳳於上蓋用印章等情，足證雙方已協議將上開事項刪除，
    故被告引用證人甲○○之證述，辯稱依合建契約之約定，原
    告尚須給付被繼承人李玉鳳700,000元，被繼承人李玉鳳絕
    無向原告借款興建房屋乙節云云，當不足採。
  被告雖另辯稱被繼承人李玉鳳早於90年6月16日去世，原告
    卻遲至94年8月30日始提起本件訴訟請求清償借款，誠屬有
    疑，可見李玉鳳生前並未積欠原告借款云云，惟查，被繼承
    人李玉鳳死亡後，是否有其他繼承人不明，原告一再向證人
    甲○○詢問是否已選定遺產管理人，惟均遭置之不理，是原
    告方於92年7月4日向本院聲請指定遺產管理人，然因本院業
    已以92年度財管字第16號裁定指定被告為遺產管理人確定在
    案，是原告之聲請遭裁定駁回。原告旋於93年3月5日陳報債
    權，惟被告遲至94年間始提出其已登報公告申報債權之證明
    ，並於94年5月18日來函對原告主張之債權表示有疑，因被
    告所訂申報債權之期限為一年六個月，故原告須待期限屆滿
    後始得提起本件訴訟，是原告遲至94年8月30日始提起本件
    訴訟，係可歸責於被告之怠乎職務，並非原告故意拖延，故
    被告前開所辯，並不足採。
５、原告爰依消費借貸之法律關係而為請求，並聲明：(1)被告應
    給付原告6,787,358元及自起訴狀繕本送達翌日起至清償日
    止，按年息百分之五計算之利息；(2)訴訟費用由被告負擔；
    (3)原告願供擔保，請准宣告假執行。
(二)、備位之訴部分（即依合建契約主張部分）：
１、原告與被繼承人李玉鳳於85年7月19日簽立前述之合建契約
    ，約定由原告提供其所有之系爭三七六、三七六之一地號二
    筆土地供原告在其上建築二棟三層樓房屋，原告則負責出資
    興建，雙方並約定建好後，由原告取得系爭三七六之一地號
    土地及其上建物之所有權，李玉鳳則取得系爭三七六地號土
    地及其上建物之所有權（按於原告蓋好房屋後，上開坐落系
    爭三七六之一地號土地上之建物為系爭六００建號房屋，而
    坐落系爭三七六地號土地上之建物為系爭五九九建號房屋）
    ，且為保障原告權益，雙方復於85年7月31日簽立前述之「
    抵押借貸」契約，且約定由原告保管系爭三七六、三七六之
    一地號二筆土地之所有權狀。嗣因被繼承人李玉鳳欲賣屋以
    清償其對外之債務，乃經由原告出面接洽訴外人戊○○夫婦
    購屋，因歐氏夫婦於八十六年間欲購者為系爭376-1地號土
    地及其上600建號建物，原告始與被繼承人李玉鳳合意變更
    原先合建契約之約定，將系爭376-1地號土地及其上600建號
    建物改分歸被繼承人李玉鳳所有，而系爭376地號土地及其
    上599建號建物則改分歸原告所有，而合建契約之第一、二
    點條文內容亦作相應之修改。其後原告並代為李玉鳳處理系
    爭三七六之一地號及六００建號房地出售予戊○○夫婦事宜
    ，且為便宜行事，與戊○○夫婦所訂之不動產買賣契約書（
    即私契），出賣人乃逕以原告之名義為之，然事宜上出賣人
    確為李玉鳳，且伊並悉數將戊○○夫婦繳交之購買房地之價
    金，交付予李玉鳳。是於原告蓋好前述二棟三層樓房屋後，
    李玉鳳本應依前述雙方間合建契約之約定，將系爭房地之所
    有權移轉登記予原告，詎其卻遲未辦理，雖其生前有將系爭
    房地之所有權狀交予原告保管，以擔保對該合建契約之履行
    ，惟其卻仍藉故拖延辦理所有權之移轉，且其印鑑章均託證
    人甲○○保管，是原告一直無法辦理移轉登記，迨被繼承人
    李玉鳳死亡後，證人甲○○仍拒絕交出被繼承人李玉鳳之印
    鑑章，是原告至今無法辦理系爭房地所有權之移轉登記，故
    縱原告於先位之訴，主張依借貸之法律關係請求被告返還借
    款為無理由，惟證人甲○○既已證稱系爭合建契約係有效存
    在，則被繼承人李玉鳳自負有履行該合建契約之義務，應依
    約移轉系爭房地之所有權予原告，是原告本於合建契約之法
    律關係，訴請被告移轉系爭房地之所有權予原告，自屬合法
    有據。
２、又依前所述於證人戊○○夫婦決定購買系爭三七六之一地號
    土地及六００建號建物，而李玉鳳與原告合意變更合建契約
    ，改為原告分配取得系爭三七六地號及五九九建號之不動產
    ，而李玉鳳分配系爭三七六之一地號及六００建號不動產後
    ，李玉鳳因其獲分配之前述不動產已出售予戊○○夫婦，其
    已無不動產，乃又希望能一併取得該三七六地號及五九九建
    號之不動產所有權，遂再與原告約定於其清償、交付原告蓋
    該二棟房子所支出之費用，亦即於其清償原告借貸款項時，
    該三七六地號及五九九建號不動產之所有權則改歸其取得，
    惟並約定倘其最後無力負擔該等費用予原告，則雙方間之合
    建關係仍繼續存在，李玉鳳仍應依合建契約將系爭三七六地
    號土地及五九九建號建物移轉所有權予原告，亦即附條件之
    合建契約關係。茲因李玉鳳後來並未支付原告該等款項，故
    其等間之合建關係仍屬存在，故原告自仍得基於合建關係，
    請求被告移轉系爭房地之所有權。
３、對被告抗辯所為之陳述：
  (1)被告雖辯稱原告持有被繼承人李玉鳳之印章，並擅自塗改合
    建契約內容，將原約定並記載由原告取得三七六之一地號土
    地，李玉鳳取得三七六地號土地部分，改為由原告取得三七
    六地號土地，李玉鳳取得三七六之一地號土地云云，惟此並
    不足採，蓋原告並未保管被繼承人李玉鳳之印章，否則以原
    告業已取得系爭房地之所有權狀及李玉鳳之身分證及印鑑證
    明之情形，倘原告亦已一併取得李玉鳳之印章，原告即得自
    行辦理系爭房地之所有權移轉登記，何需再提出本件訴訟？
    且原告與被繼承人李玉鳳合意更改系爭合建契約內容時，即
    直接將其上「376」文字後面加記載「之1」等字，而原本記
    載之「376之1」部分，則將「之1」字詞刪除，另系爭合建
    契約第二條約定部分，則係因二筆土地面積不同之故，而將
    甲乙方字眼更正，故足證系爭376-1地號土地及600建號建物
    原係約定由原告取得，嗣後始由原告與李玉鳳雙方合意變更
    ，改由李玉鳳取得。
  (2)被告雖另辯稱系爭376-1地號土地及其上600建號建物，已由
    原告售予訴外人歐建華夫婦，並取得價金，僅係為節稅之故
    ，始於買賣之公契時，以被繼承人李玉鳳之名義出售，不能
    以公契上出賣人記載為李玉鳳，即認系爭三七六之一地號土
    地及六００建號建物之出賣人為李玉鳳云云，惟查，因每人
    一生僅能使用自用住宅優惠稅率一次，而李玉鳳於委託合格
    代書辦理前述合建契約事宜時，代書必會告知被繼承人李玉
    鳳上情，假若雙方未約定系爭376-1地號土地及其上600建號
    建物改歸被繼承人李玉鳳所有，則被繼承人李玉鳳何以願意
    以其自己名義擔任公契上之出賣人，以辦理移轉系爭376-1
    地號土地及其上600建號建物予戊○○夫婦，致用掉其一生
    僅有一次之自用住宅優惠稅率之權益？由此，足證被繼承人
    李玉鳳確實為系爭376-1地號土地及其上600建號建物之出賣
    人，其與原告當時確係改約定由李玉鳳分配取得系爭三七六
    之一地號土地及六００建號建物之所有權，是被告上開所辯
    云云，亦不足採。
４、爰依合建之法律關係，備位聲明請求：(1)被告應將系爭房地
    之所有權移轉予原告；(2)訴訟費用由被告負擔；(3)原告願供
    擔保，請准宣告假執行。
二、被告答辯：
    被告固不爭執李玉鳳於前述之「抵押借貸」契約及「請款單
    」上簽名及用印之真正，亦不爭執李玉鳳有與原告簽訂前述
    之合建契約，由李玉鳳提供系爭三七六及三七六之一地號二
    筆土地供原告出資在土地上建築二戶三層樓房屋，且原告確
    有建築完成該二戶房屋，雙方並約定依該合建契約原各分得
    一戶房地，且出售予戊○○夫婦之系爭三七六之一地號土地
    及六００建號建物之公契，其上所載之出賣人確為李玉鳳，
    暨李玉鳳係於90年6月16日死亡，並由本院以92年度財管字
    第16號民事裁定指定被告為其遺產管理人，而原告確實曾於
    93年2月26日發函向被告陳報系爭債權等情，惟否認李玉鳳
    就前述之「抵押借貸」契約中所指之五百六十萬元及請款單
    中所載之0000000元部分，係李玉鳳生前向原告之借
    款，亦否認李玉鳳與原告間之合建契約關係，係約定由原告
    分得系爭三七六地號土地及五九九建號建物，李玉鳳分得系
    爭三七六之一地號土地及六００建號建物，暨否認李玉鳳與
    原告間，有原告所稱附條件合建契約之關係，並辯稱：
（一）原告主張借款6,787,358元予被繼承人李玉鳳云云，惟查
      ，原告與被繼承人李玉鳳並非熟識，原告何以願意未約定
      利息，即出借鉅額金錢予被繼承人李玉鳳？且倘原告與被
      繼承人李玉鳳間，有原告所述之鉅額借貸關係，何以其二
      人間未設立抵押權，而僅以權狀質押，亦顯與常情有違；
      況論，原告借款後，先前竟多年來未曾催討，迄被繼承人
      李玉鳳死亡而無法為否認債權之抗辯時，其始主張對被繼
      承人李玉鳳擁有鉅額借款債權關係云云，由此，均足認原
      告主張對被繼承人李玉鳳擁有金錢借貸債權云云，顯非事
      實。
（二）原告與被繼承人李玉鳳曾協議合建二棟房屋，雙方因約定
      由原告先行支付興建費用而產生債之關係，經核算後，原
      告除分得其中一棟房地外，尚須支付被繼承人李玉鳳700,
      000元，且系爭合建契約書附記事項第三項亦記載「為保
      障建商權利，附抵押借貸書乙張」等語，故足認於合建契
      約簽立後，原告另與李玉鳳簽立之該「抵押借貸」契約，
      實為擔保系爭合建契約之履行而書立，原告與被繼承人李
      玉鳳間就該「抵押借貸」契約，事實上並無金錢消費借貸
      關係存在。又原告雖另提出八十七年一月五日書立之請款
      單，主張此亦為兩造間有借貸關係之證明云云，惟查，從
      上開請款單之記載，其中0000000元部分，充其量
      僅可看出係原告先前就李玉鳳因合建契約所取得之系爭五
      九九建號房屋，所為二次施工而支出之工程款，亦即充其
      量僅能看出係原告與李玉鳳間之工程款債權、債務關係，
      是原告援用該請款單主張其與李玉鳳間有借貸關係云云，
      亦無理由。是本件原告與李玉鳳間就前述「抵押借貸」契
      約及請款單，並無借貸關係存在，則原告主張依借貸關係
      向被告請求給付金錢及遲延利息，即無理由。
（三）又就原告與被繼承人李玉鳳合作興建房屋之分屋方式部分
      ，系爭合建契約第一、二點雖分別載有系爭376-1地號土
      地為甲方（即被繼承人李玉鳳）、系爭376地號土地為乙
      方（即原告），甲方90.99平方公尺、乙方90.96平方公尺
      ，惟查，其上字跡明顯有塗改情事，故應係事後原告片面
      所竄改。況依一般合建契約，對於合建雙方分屋方式，均
      不在土地座落及土地面積上約定，故其上之記載，應係事
      後原告片面所增改，而因原告迄今仍持有被繼承人李玉鳳
      之印章，是其得輕易刪改系爭合建契約。況縱認系爭合建
      契約第一、二點之約定為真實，惟查系爭合建契約書第五
      點僅約定雙方各分一棟，並未約定何人分得何棟，是亦不
      能以系爭合建契約書第一、二點之約定內容，即認當時雙
      方係約定原告分得系爭376地號土地及599建號建物，而李
      玉鳳係分得系爭三七六之一地號土地及六００建號建物，
      反而依事後原告業已將系爭三七六之一地號土地及六００
      建號建物出售予證人戊○○夫婦，並收取價金乙節，可推
      認合建契約乃係約定由原告取得系爭三七六之一地號土地
      及六００建號建物，而李玉鳳則分得系爭三七六地號土地
      及五九九建號建物。
（四）況依前所述，原告業已將系爭376-1地號土地及600建號建
      物出售予訴外人歐建華夫婦，雖該買賣契約之公契，係以
      被繼承人李玉鳳為出賣人，然其係因被繼承人李玉鳳不知
      有自用住宅優惠稅率之問題，且因該三七六之一地號土地
      及六００建號建物之起造人為李玉鳳，原告為節省稅捐，
      避免上開房地因出賣予戊○○夫婦，其在公契上之出賣人
      名義若為原告，須再行負擔由李玉鳳移轉至原告名義之稅
      捐支出，乃於公契上直接以系爭376-1地號土地及600 建
      號建物之第一次登記名義人即李玉鳳之名義出售，惟原告
      實為系爭三七六之一地號土地及六００建號建物之真正出
      賣人，且已自行收取出賣價金，並未交付予被繼承人李玉
      鳳，此從證人戊○○之證述內容及其所提出之買賣契約之
      私契，均載明該三七六之一地號土地及六００建號建物之
      出賣人係原告，而非李玉鳳乙節，亦可得知。。
（五）又觀以原告提出之簽立日期為87年1月5日之請款單下方備
      註欄記載：「李玉鳳於87年1月5日正式遷入，因沒有錢支
      付以上款項，願意將新竹市○○路九巷四弄46號之房屋所
      有權狀及新竹市○○○○段599地號之土地所有權狀抵押
      於陳拍霖之處所」等語，足徵原告於86年間出售系爭376-
      1地號土地及600建號建物予戊○○夫婦之後，原告與被繼
      承人李玉鳳均認系爭376地號土地及599建號建物屬被繼承
      人李玉鳳所有，始有李玉鳳將系爭三七六地號土地及五九
      九建號建物之所有權狀質押予原告之情事，否則若如原告
      所稱，其當時係獲分配系爭376地號土地及599建號建物之
      所有權，則其必逕行要求李玉鳳辦理系爭房地之所有權移
      轉登記予原告，而不會僅係要求李玉鳳將系爭房地之所有
      權狀質押在原告處。由此，足證系爭376地號土地及其上
      599建號建物之所有權，於原告與李玉鳳之合建契約關係
      中，當時雙方係約定屬李玉鳳取得。
（六）原告起訴時，均未提及出售系爭376-1地號土地及其上600
      建號建物予訴外人戊○○夫婦乙事，亦從未提及曾收受戊○○夫婦款項，乃逕主張李玉鳳向原告借款云云，嗣因被
      告抗辯本件雙方間實係合建契約關係，且聲請訊問證人戊○○後，原告自知主張難圓，始坦稱雙方並無借款關係，
      而係合建關係，並承認曾收受戊○○交付之購買房地之價
      款，惟卻又辯稱係替李玉鳳出售該三七六之一地號土地及
      六００建號建物房屋，所得價款均已悉數交付李玉鳳云云
      。惟查，本件上開房地之買賣價款高達數百萬元，衡情原
      告自不可能均係以現金方式交付價款予被繼承人李玉鳳，
      而被告亦否認原告當時有交付價金之現金予李玉鳳，且原
      告迄未提出匯款單、支票等交付代收價金予李玉鳳之證明
      文件，是其空言主張已將代收之價款交予李玉鳳云云，顯
      不可採。又以李玉鳳前因車禍醫療費用之需向原告借五萬
      元，原告尚知明白記入請款單內，本件若原告真有交付數
      百萬元之房地價款予李玉鳳，何以從未留下收據？且原告
      若真係代李玉鳳出售系爭三七六之一地號土地及六００建
      號建物予戊○○夫婦，依買主戊○○所述其亦有以支票或
      匯款方式支付價金，則原告何以不要求戊○○逕將支票交
      付李玉鳳或逕行將現金匯入李玉鳳帳戶，卻需先由原告收
      下支票及先匯入原告自己帳戶內，再由原告轉交予李玉鳳
      或轉匯予李玉鳳，亦與常情相違。而原告雖指出其收到戊○○所匯予之數筆大筆買受房地之價金後，已轉匯予李玉
      鳳云云，惟查，依本院向台新銀行函查結果，原告所稱已
      轉匯予李玉鳳之數筆大額資金，經查均係原告匯至其本人
      另一帳戶，是原告主張其已將戊○○交付之價金，均轉交
      予李玉鳳云云，顯非真實。
（七）本件原告支付鉅資興建房屋，若其分文未得，自不可能不
      立即向李玉鳳求償，亦不可能甘於收取戊○○之購屋款而
      又全數交予李玉鳳，其亦不可能如其所稱對李玉鳳擁有六
      百餘萬元債權，竟置之近十年不理，嗣債務人李玉鳳死亡
      後，始突提出債權主張，此不近情理甚明。是綜前所述，
      可認系爭三七六之一地號土地及六００建號建物，係原告
      依前述合建契約所分得之不動產，而系爭房地係李玉鳳依
      該合建契約所分得之不動產，是原告既已將自己分得之房
      地出售予戊○○夫婦而獲利，其竟又主張依合建契約請求
      被告將系爭房地所有權移轉登記予原告，即無理由。
（八）若本院認系爭三七六地號土地及五九九建號建物，以及系
      爭三七六之一地號土地及六００建號建物，依原告與李玉
      鳳間之契約約定，該等不動產之所有權均原屬李玉鳳所有
      ，原告並有代李玉鳳出售該三七六之一地號土地及六００
      建號建物予戊○○夫婦，暨原告與李玉鳳間，就原告所主
      張之0000000元，確存有借貸關係乙節，惟因原告
      於代替李玉鳳出售該六００建號建物及三七六之一地號土
      地時，其已自戊○○夫妻取得六百五十萬元之價金 (不含
      增建部份)，此部份原告未交予李玉鳳，被告自得以上開
      對原告之六百五十萬元價金返還債權，主張與原告所請求
      之債權額六百七十八萬七千三百五十八元相抵銷，其間雖
      尚有二十八萬餘元之差額，惟因原告所主張該六百七十八
      萬七千三百五十八元之債權額，其中涉及前述「請款單」
      之工程款債權部分，已罹於時效消滅，被告自得就該部分
      款項為時效抗辯而拒絕付款，依此計算結果，足認本件原
      告之金錢債權之全部請求亦均無理由。並聲明：原告之訴
      駁回；訴訟費用由原告負擔。
三、得心證之理由：
（一）本件兩造間不爭執之事項：１、李玉鳳生前於前述之「抵
      押借貸」契約及「請款單」上簽名及用印之真正；２、李
      玉鳳生前有與原告簽訂前述之合建契約，約定由李玉鳳提
      供系爭三七六及三七六之一地號二筆土地供原告出資在土
      地上建築二戶三層樓房屋，且原告確有建築完成該二戶房
      屋，雙方並約定依該合建契約原各分得一戶房地；３、出
      售予戊○○夫婦之系爭三七六之一地號土地及六００建號
      建物之買賣契約之公契，其上所載之出賣人確為李玉鳳；
      ４、李玉鳳係於90年6月16日死亡，並由本院以92年度財
      管字第16號民事裁定指定被告為其遺產管理人，而原告確
      曾於93年2月26日發函向被告陳報系爭債權。
（二）本件兩造間有爭執應予以審究者，在於：１、李玉鳳於生
      前與原告間，就前述「抵押借貸」契約所載之五百六十萬
      元及請款單上所載之0000000元，是否存有借貸契
      約關係？李玉鳳生前是否有積欠原告借款債務？積欠之數
      額為何？２、就系爭三七六之一地號土地及六００建號建
      物出賣予證人戊○○夫婦，其實際上之出賣人係原告抑或
      是李玉鳳？賣得價金由原告或李玉鳳取得? ３、就前述原
      告與李玉鳳間之合建契約關係，其二人就原告所出資興建
      完成之該二戶房屋（即系爭五九九、六００建號建物）及
      其分別坐落之基地（即系爭三七六地號土地、三七六之一
      地號土地），係約定如何分配？即該三七六地號土地及五
      九九建號建物係約定分歸李玉鳳或原告取得？該三七六之
      一地號土地及六００建號建物係約定分歸何人取得？被告
      依前述合建契約，是否尚負有移轉系爭房地之所有權予原
      告之義務？
（三）經查：
  １、依原告所提出之前述「抵押借貸」契約，其上固記載：「
      茲李玉鳳（以下簡稱甲方）向丙○○（以下簡稱乙方）借
      款乙案，經雙方協議一致同意訂定下列各條款，以資共同
      遵守。一、借款原因：興建房屋；二、總金額：新台幣五
      百六十萬元；三、還款期限：民國八十七年六月一日，且
      於第四點提到借款之保證物或抵押品為前述二筆土地之所
      有權狀，另契約第六點亦約定有關借款之利息、利率，且
      雙方簽訂日為八十五年七月三十一日等情，有該份契約書
      影本在卷可憑。惟查，李玉鳳於與原告簽訂前述「抵押借
      貸」契約之前，已於同年月十九日先與原告簽訂有前述之
      合建契約，約定雙方因合建事宜，由李玉鳳提供前述之二
      筆土地，而原告則提供資金與技術，以共同開發興建二棟
      三層樓房屋，並約定房屋興建後，李玉鳳與原告各分得一
      棟，且土地亦各分得一筆，且該契約第六點亦約定有關土
      地規劃、建築設計營造施工等均由原告負責處理，衍生之
      各項風險及資金均由原告承擔負責，概與李玉鳳無涉，另
      契約第七點則約定房屋起造人由原告與李玉鳳指定，並由
      原告負責提出申請建築執照或變更起造人，而其附記事項
      第三點亦約定：為保障建商權利，附抵押借貸書一張。且
      系爭五九九、六００建號二間房屋，先前於申請建築執照
      及使用執照時，其起造人係由原告與李玉鳳雙方合意指定
      為李玉鳳，且上開二間建物於辦理保存登記時，其登記之
      所有權人均為李玉鳳之情，有原告提出之合建契約書影本
      及被告提出之該二間房屋之使用執照存根影本各一份在卷
      可憑，且為兩造所不爭執，堪信為事實。是參照前述之情
      形，可認李玉鳳於生前與原告簽訂前述合建契約時，因二
      間建物之起造人均約定為李玉鳳，惟建築之資金均由原告
      所籌措，且房屋建好取得使用執照後，其辦理保存登記之
      所有權人仍為李玉鳳，是原告為求保障其就前述合建契約
      所得享有之權利，即取得其中一棟建物及其基地之所有權
      ，乃與李玉鳳約定並簽訂前述之「抵押借貸」契約，準此
      ，可認該「抵押借貸」契約之簽立，僅係為擔保原告本於
      該合建契約所得享有權益之實現，是倘原告已依該合建契
      約取得其該當之權利，則該「抵押借貸」契約之效力即應
      失所附麗，已無再繼續有效存在之理，此從原告本人於九
      十五年四月十日言詞辯論期日時，陳稱：「抵押借貸書面
      成立於合建契約之後，是為了保障我合建契約權利之用，
      因為當時合建的資金都是我提供的，起造人也是約定為李
      玉鳳的名字，寫這個抵押借貸當時並非表示雙方有借貸關
      係。抵押借貸上面寫總金額記載560萬元是因為當時雙方
      預估蓋兩棟約需花費560萬元，後來實際我花費約600 萬
      元 (光地上物建築的支出)。」之情，亦可堪佐證。故不
      得僅以原告所提出之前述「抵押借貸」契約之形式及記載
      內容，即認李玉鳳生前已向原告借得五百六十萬元，而與
      原告間存有五百六十萬元之借貸關係。
  ２、就前述之合建契約，經原告出資蓋好前述二棟房屋後，其
      中系爭房地乃係登記為李玉鳳所有，而系爭三七六之一地
      號土地及六００建號建物，原亦係登記為李玉鳳所有，惟
      其後已於八十六年間出售予證人戊○○夫婦，且於同年十
      二月間辦妥所有權移轉登記予該夫婦，而該買賣契約之公
      契，固然係記載出賣人為李玉鳳，惟出賣人與買受人間所
      訂立之私契，其出賣人係記載為原告之情，有原告提出之
      前述不動產之登記謄本、證人戊○○提出之房地預定買賣
      契約書、土地預定買賣契約書影本各一份（見卷一第二二
      七頁至二四二頁），以及新竹市地政事務所於九十五年一
      月三日函送之土地登記申請書案影本一份（附有前述之公
      契）在卷可參。
  ３、次查，證人戊○○於九十五年七月二十七日言詞辯論期日
      時證稱：「（問：高翠路9巷4弄48號房屋、土地之前是向
      何人購買？何人跟你接洽購買事宜？價金是如何支付？現
      金？匯款？交票？？交給何人？買賣契約書在否？買賣價
      金總共多少？）我當初跟我先生就上開房地是跟原告購買
      的，買賣契約書上賣方是原告，我有找到當初的買賣契約
      書，提出契約書原本。付款我大部分 (90%)都是電匯 (包
      含貸款下來再轉電匯到原告帳戶內)到原告帳戶 (新竹十
      信關東分社、帳號000 00000000000、戶名為原告)內，提
      出電匯、貸款存摺資料，其中電匯資料有一部分不齊全。
      最後尾款 (0000000元，其中一筆655000元日貸出來就匯
      給原告），應該也是匯到原告上開帳戶內，總價 (含增建
      ) 約為七百三十幾萬元，其中未含增建的原來房地部分之
      價金為650萬元。當初都是原告跟我接洽買房地事宜，原
      告當初沒有跟我提到賣這個房地是李玉鳳的，他完全沒有
      跟我提李玉鳳這個名字，但是他有跟我提他蓋了兩棟，是
      跟一個地主合建的，蓋好之後他可以分到、買賣一戶...
      買賣過程中我完全沒有跟李玉鳳接洽，也不知道有這號人
      物。」、「（問：地政事務所就上開房地之過戶，何人幫
      你辦理的？）不是我們自己去辦理的，我不清楚是何人辦
      理的，應該是建商即原告幫我們辦理的。」、「（問：為
      何這間48號房屋在地政機關之公契出賣人記載李玉鳳，與
      你提出之私契出賣人為原告不同？買賣過程中你有無聽到
      賣你的48號房屋，事實上是李玉鳳要賣你的？）我根本不
      知道、也沒有聽過這48號房地是李玉鳳要賣給我們的，我
      只知道原來地主為李玉鳳，因為整個賣房地都是原告跟我
      們接洽，所以我們認定是原告賣我們的。我沒有看過該公
      契，也沒有在上面用印。上面我們的印文確實是我們的印
      章，是我們之前委託建商辦過戶代刻的，辦好之後印章也
      有還給我們。」、「我是將我在台灣銀行貸款的錢，轉到
      我中國國際商業銀行帳戶內，該455萬元是直接貸款下來
      就轉到原告的戶頭內，沒有先轉到我中國國際商銀戶頭內
      ... 」、「（原告訴訟代理人問：你在簽立買賣契約書時
      ，現場有何人？）只有原告、我、我先生三人，地點是在
      哪裡我忘記了，不曉得是在當時我跟我先生租的房子還是
      在原告那裡，我不清楚，但是不是在我購買的48號房地那
      邊。」、「我現在想起來，該筆65萬5千元我應該沒有交
      給原告，應該是貸款下來多餘的，我自己留著。因為依照
      買賣契約書的支付紀錄上，有記載我有交兩張支票給原告
      ，原告也有簽收。我忘記該支票有無指名，但是應該沒有
      禁止背書轉讓。」、「（問：就你們購買48號房地，價金
      的支付對象雙方有無談到是要付給李玉鳳？）沒有提到要
      支付給李玉鳳，如果有，我才會覺得奇怪，因為我契約都
      是跟原告簽的，整個洽談過程也都是跟原告談的。」等語
      （以上見卷一第二一一至二一四頁），並據其提出記載有
      其支付價金情形之台灣銀行存摺交易明細表、匯款予原告
      之匯款單影本多張及房地、土地之預定買賣契約書影本各
      一份在卷可參（見卷一第二一六頁至二四六頁），而兩造
      對證人戊○○上開所述及所提出之該等證物之真正亦均不
      爭執。則依上開證人戊○○所述及證物觀之，可認就系爭
      三七六之一地號土地及六００建號建物之出售予戊○○夫
      婦事宜，自始至終均係由原告接洽處理，李玉鳳從未與買
      受人有任何接觸，且買受人亦係將價金支付予原告，而買
      賣契約書之私契（非公契）上之出賣人亦係原告，另買受
      人主觀上亦認出賣人係原告而非李玉鳳。
  ４、雖原告主張其就系爭三七六之一地號土地及六００建號建
      物，僅係代李玉鳳處理出售事宜，實際上之出賣人係李玉
      鳳，且其收受買受人交付之價金後，均有悉數轉交予李玉
      鳳，而出賣人確係李玉鳳乙節，亦可從公契上記載出賣人
      為李玉鳳乙事可證，惟此情為被告所否認。查，本件系爭
      三七六之一地號土地上之六００建號建物，其起造人及保
      存登記之所有權人均係李玉鳳之情，已如前述，而因依前
      所述，就系爭三七六之一地號土地及六００建號建物出售
      予戊○○夫婦一事，公契及買賣契約之私契上所載之出賣
      人有所不同，惟本院經審核、比較該公契及私契之內容，
      其中私契所載之買賣價金與事實相符，而公契所載者，為
      了節稅之故，已較實際者為低之情，併審酌一般買賣過程
      中，買賣之一方通常會在節稅等之考量下，於公契之記載
      內容中作相應之調整，故私契之記載內容，與公契相較，
      通常係與事實較為相符而可採，暨本件系爭六００建號建
      物其保存登記所有權人為李玉鳳，如於公契上逕以李玉鳳
      為出賣人名義予以直接辦理出賣予戊○○夫婦，可免去先
      自李玉鳳名義辦理移轉登記予原告時，所生之該次移轉之
      稅捐等情，是被告辯稱原告當時係為節稅之考量之下，始
      於公契時記載直接由李玉鳳出售該三七六之一地號土地及
      六００建號建物予戊○○夫婦，事實上實際之出賣人為原
      告乙節，尚非全然無據。
  ５、復查，原告雖主張其於代理李玉鳳出售系爭三七六之一地
      號土地及六００建號建物予戊○○夫婦時，已將收取之價
      金悉數轉交予李玉鳳云云，惟此為被告所否認。查，原告
      固主張其於八十七年一月八日受領戊○○夫婦交付之價金
      即匯款金額四百五十五萬元後，已於同月十二日各匯出二
      百五十萬元、一百八十萬元至李玉鳳之帳戶內，並於同日
      自伊帳戶領出二十五萬元而直接交付該二十五萬元現金予
      李玉鳳云云，並據其提出原告在銀行之帳戶交易明細表影
      本一份在卷為憑（附於卷二本院九十五年八月二十五日言
      詞辯論筆錄之後），惟經本院向台新銀行函調原告於八十
      七年一月十二日在該銀行前身即新竹市第十信用合作社所
      為之所有電匯相關資料後，已據該銀行於九十五年十月二
      十日函送相關之所有匯款申請書影本到院，而經核該等匯
      款申請書所載，原告於八十七年一月十二日所電匯之二百
      五十萬元及一百八十萬元，係分別再匯至原告於其他銀行
      之帳戶中，並非匯予李玉鳳之情，有該等匯款申請書影本
      在卷可憑，此外，原告亦未能舉證證明其確有將戊○○夫
      婦所交付予其之價金，再轉交予李玉鳳，是原告主張因其
      已將價金轉交予李玉鳳，故系爭三七六之一地號土地及六
      ００建號建物之實際出賣人為李玉鳳乙節，是否可信，亦
      實有疑義。
  ６、查，戊○○係於八十六年間買受系爭之三七六之一地號土
      地及六００建號建物之情，已如前述，而依原告所提出之
      前述請款單觀之，其標題乃係記載：「李玉鳳房屋二次工
      程增加部分及各項應付而未付款項請款單」，並記載第１
      至１８項之各項之款項，以及合計共0000000元，
      且備註欄中亦載明：「李玉鳳於八十七年一月五日正式遷
      入，因沒有錢支付以上款項，願意將新竹市○○路九巷四
      弄四十六號之房屋所有權狀及新竹市○○○○段五九九地
      號（按即後來之系爭三七六地號）之土地所有權狀抵押予
      丙○○之處所，月息百分之零點八至付清日止」，且簽署
      日為八十七年一月五日之情，有該請款單影本在卷可憑。
      準此，可認李玉鳳係於戊○○購買系爭三七六之一地號土
      地及六００建號建物之後，始簽立前述之請款單，且從該
      請款單前述之標題及備註欄之記載內容，亦可認定該請款
      單之簽立，係因八十六、八十七年間當時原告為李玉鳳於
      房屋領得使用執照後，進行房屋之二次施工，李玉鳳因此
      積欠原告該二次施工之工程款，乃書立請款單，並將系爭
      房地之所有權狀交予原告，以擔保其積欠原告該等工程款
      之清償。且從前述之情形觀之，應可認定原告為李玉鳳所
      為之二次施工，係就系爭五九九建號建物而為，則倘當時
      系爭五九九建號房屋及三七六地號土地係分歸原告所有，
      而出售予戊○○夫妻之該六００建號建物及三七六之一地
      號土地，係屬李玉鳳所分得而由原告代理其出售，何以李
      玉鳳會簽立上開內容之請款單？是從戊○○夫婦購買系爭
      三七六之一地號土地及六００建號建物之後，李玉鳳因請
      原告就系爭五九九建號房屋進行二次施工，而積欠原告該
      工程款，乃簽立請款單交付予原告，並將系爭房地之所有
      權狀交予原告收執，以作為李玉鳳清償前開積欠原告工程
      款之擔保之情形，暨原告與李玉鳳先前簽立之合建契約，
      乃係約定雙方於合建後各分得一戶房地等情觀之，是被告
      辯稱前述出售予戊○○夫婦之系爭三七六之一地號土地及
      六００建號建物，其實際出賣人為原告乙節，堪以採信。
  ７、至於原告固以前述合建契約第一點記載系爭三七六之一地
      號土地分歸甲方即李玉鳳，系爭三七六地號土地分歸乙方
      即丙○○所有，而主張依合建契約，當時雙方係約定李玉
      鳳係分配取得系爭三七六之一地號土地及其上之六００建
      號建物，而原告係取得系爭三七六地號土地及其上之五九
      九建號建物，惟此情為被告所否認。查，前述合建契約第
      一點之內容，固記載：新竹市○○段○○段三七六之一地
      號（甲方，即李玉鳳）及三七六地號（乙方，即原告），
      惟因該合建契約係於八十五年七月十九日時簽立，距離前
      述戊○○於八十六年間購買系爭三七六之一地號土地及六
      ００建號建物時，已有一段期間，故縱使前開合建契約中
      第一點之內容為真正，且縱使依該合建契約第一點之約定
      內容，可認為於簽立合建契約當時，李玉鳳與原告本係約
      定由李玉鳳取得系爭三七六之一地號土地及其上建物（即
      後來之六００建號建物），由原告取得系爭三七六地號土
      地及其上建物（即後來之五九九建號建物），惟嗣後因戊○○決定購買該三七六之一地號土地及六００建號建物，
      是身為與地主即李玉鳳合建房屋，藉【出售】所獲配房地
      以獲取其合建利益之建商即原告，其後乃與李玉鳳確定約
      定為：由原告分配取得系爭三七六之一地號土地及六００
      建號建物，以便原告能銷售該房地予戊○○藉以謀利乙節
      ，亦應與常情無違。是原告以前開合建契約第一點之約定
      內容，謂李玉鳳與原告間就前述合建契約，乃係約定由李
      玉鳳分配取得系爭三七六之一地號土地及六００建號建物
      ，並由原告分配取得系爭三七六地號土地及五九九建號建
      物云云，即難以採認。
  ８、綜上所述，原告就其前於八十五年七月十九日與李玉鳳所
      簽立之合建契約，既於其後針對系爭三七六之一地號土地
      及六００建號建物，於八十六年間居於實際上之出賣人之
      地位，予以出售予戊○○夫婦而獲取買賣價金，另李玉鳳
      就系爭五九九建號建物，亦於八十六年年底、八十七年初
      之時，因請原告為其進行二次施工，而積欠原告工程款0
      000000元，並因此簽立該請款單，且將系爭房地之
      所有權狀交予原告，作為清償該積欠工程款之擔保，且依
      該請款單所載，李玉鳳復已於八十七年一月五日遷入系爭
      五九九建號房屋等情，是對照前述合建契約之內容，可認
      於八十六、八十七年間時，原告與李玉鳳已依前述合建契
      約之約定，各分得一戶房地，其中原告分得系爭三七六之
      一地號土地及六００建號建物，而李玉鳳則分得系爭三七
      六地號土地及五九九建號建物，且原告復已將其分得之房
      地出售他人而獲利。如此，原告既已實現其依合建契約所
      應獲取之權益，則依前開所述，前開原告與李玉鳳於八十
      五年七月三十一日所簽立之「抵押借貸」契約，即應失所
      附麗而失其效力，準此，原告即無從以該「抵押借貸」契
      約之存在，主張李玉鳳先前有向其借貸五百六十萬元，並
      積欠其該五百六十萬元。
（四）至就原告另依前述請款單之內容，主張李玉鳳先前有另積
      欠其借款0000000元部分，查，就其中之0000
      000元部分，依該請款單之記載，乃係載明為李玉鳳積
      欠原告有關房屋二次施工之工程款，此外，被告否認李玉
      鳳生前就該0000000元之款項，有與原告成立借貸
      關係，而原告就此亦未能進一步舉證證明，是其此部分主
      張依借貸關係向被告請求，亦乏所據。至就其餘之五萬元
      部分，因於該請款單中，業已載明乃係李玉鳳於九十年初
      因車禍受傷，無錢看醫生及付醫藥費，因此向原告借五萬
      元等情，且原告復已於九十三年二月間催告被告清償借款
      ，此有原告提出之律師函（原證二）影本在卷可憑，而被
      告又未能舉證證明李玉鳳生前及被告嗣後已就該五萬元之
      借款返還予原告，從而，就該五萬元部分，原告主張依借
      貸之法律關係，訴請被告給付該金額及其法定遲延利息乙
      節，即屬有據，應予准許。
（五）再查，因依前所述，原告與李玉鳳，已約定就其間之合建
      契約關係，係由原告分配取得系爭三七六之一地號土地及
      六００建號建物之所有權，由李玉鳳分得系爭三七六地號
      土地及五九九建號建物之所有權，已如前述，且事實上原
      告亦已就其分得之系爭三七六之一地號土地及六００建號
      建物予以出售他人而受領該房地之價金，從而，原告追加
      備位之請求，主張依合建契約之法律關係，訴請李玉鳳之
      遺產管理人即被告履行該合建契約，將系爭三七六地號土
      地及五九九建號建物之所有權，移轉登記予原告乙節，於
      法即屬無據，應予以駁回。
（六）綜上所述，原告先位主張依消費借貸之法律關係，訴請被
      告返還其借款，於五萬元及自起訴狀繕本送達被告翌日即
      九十四年九月十日起至清償日止按年息百分之五計算之利
      息範圍內，核屬於法有據，應予准許，逾此部分之請求，
      暨原告備位請求依合建契約之法律關係，訴請被告將系爭
      三七六地號土地及五九九建號建物之所有權，移轉登記予
      原告乙節，則均無理由，而應予以駁回。
（七）本件判決之基礎已臻明確，兩造其餘之攻擊、防禦方法及
      舉證，核與判決結果無影響，爰不一一予以論列，併此敘
      明。
（八）假執行之宣告：
      本件係命被告給付之金額未逾500,000元之判決，依據民
      事訴訟法第三百八十九條第一項第五款規定，應依職權宣
      告假執行，原告就此固聲請供擔保為條件之假執行宣告，
      惟此僅係促請本院為上開假執行宣告職權之發動，併此敘
      明。又就原告無理由部分，其訴既經駁回，其假執行之聲
      請亦失所依附，應併予駁回。
四、據上論結：本件原告之訴為一部有理由，一部無理由，並依
    民事訴訟法第七十九條、第三百八十九條第一項第五款，判
    決如主文。
中    華    民    國    95    年    12    月    11    日
                  民事第二庭    法  官  鄭政宗
以上正本係照原本作成。
如對本判決上訴，須於判決送達後20日內向本院提出上訴狀。
中    華    民    國    95    年    12    月    13    日
                                書記官  蔣淑君


司法院資訊處製作；財團法人民間司法改革基金會備份。
